【裁判字號】    89,台上,1198
【裁判日期】    890519
【裁判案由】    給付保險金
【裁判全文】
最高法院民事判決                              八十九年度台上字第一一九八號
    上  訴  人  泰安產物保險股份有限公司
    法定代理人  陳朝亨
    訴訟代理人  李勝雄律師
    被 上訴 人  白馬窯業股份有限公司
    法定代理人  廖榮助
右當事人間請求給付保險金事件，上訴人對於中華民國八十八年十一月二日台灣高等
法院第二審判決（八十八年度保險上更(二)字第七號），提起上訴，本院判決如左：
    主  文
原判決除假執行部分外廢棄，發回台灣高等法院。
    理  由
本件被上訴人主張：伊於民國八十二年間，委由巴拿馬籍白楊輪運載進口窯土原料（
貨名 KAOLINIC CLAY）一千噸來台，並向上訴人投保該原料之保險。詎白楊輪於同年
十二月二十七日自香港開往基隆港途中，遭強風巨浪，偏離原航道，於同年月二十七
日在澎湖七美西南方八十海浬之海域擱淺，船長乃於同日下午四時宣布棄船，嗣經香
港救難拖救公司於同年月二十九日，將白楊輪拖離現場，於同年月三十一日下錨於香
港Junk Bay，卸下貨載。惟上訴人迭經伊催告處理，均置之不理，伊為減輕損失，遂
於八十三年六月十四日、二十五日，以每噸美金（下同）四十三元轉運費，委請HAI
CHUN貨輪，將與同船其他公司之貨載，分兩航次運回基隆港，依兩造間保險契約之約
定及修正前海商法第一百七十二條之規定，伊自得請求上訴人償還上開轉運費用。詎
上訴人於八十三年八月二日收受限期五日償還之催告函後，迄今仍未償還等情，爰求
為命上訴人給付四萬三千元，及自催告期滿翌日（即八十三年八月八日）起算之遲延
利息之判決。
上訴人則以：白楊輪並無擱淺及符合「在避難港卸貨」之情事，況被上訴人所投保之
窯土原料亦未毀損或滅失，或因「在避難港卸貨」而受損害，伊即無庸理賠。至於轉
運費用，則不屬承保範圍等語，資為抗辯。
原審將第一審判決關於駁回被上訴人請求四萬三千元及其利息部分廢棄，改判命上訴
人如數給付，係以：被上訴人主張前揭之事實，有核與其主張事實相符之保險單、發
票（INVOICE)、催告函、海事聲明書、白楊輪求救電文、報紙、公證報告等件為證。
雖上訴人否認白楊輪有擱淺之情事，但由澎湖縣警察局就該局勤務指揮中心處理該擱
淺案情形之覆函及其附件即上開指揮中心公務電話處理登記簿上之「澎湖縣警察局治
安事故、一般事故紀錄（通報）單」、國軍搜救協調中心函、船長求救電文、公證報
告等件所載內容以觀，白楊輪確有因失事船舶浸水，經船長緊急求救後，由香港搜救
中心救起該輪二十三名船員，白楊輪則由香港救難拖救公司拖離現場，下錨於香港廢
棄船海灣（JUNK BAY），復為兩造所不爭，倘白楊輪未擱淺尚可行駛，其船長何須緊
急呼救，其船員又何須由搜救中心救起，該船舶並何須被拖離現場，足見白楊輪當時
確已擱淺無法在海上行駛。且上開澎湖縣警察局函等公文書記載白楊輪擱淺，可見警
政署勤務指揮中心及澎湖縣警察局勤務指揮中心綜合判斷各種情況，亦認為該船舶確
有擱淺情事。至於國軍搜救協調中心之直昇機駕駛稱其於空中無法判定白楊輪是否擱
淺，則係因當時風強浪大，該中心派機無法靠近救援所致，故不能因之判定白楊輪並
未擱淺。因此，被上訴人主張白楊輪已發生擱淺情事，自堪信為真實。況白楊輪縱未
擱淺，因被上訴人所投保之窯土原料，可能因拖救公司無法得到應有報酬，進而處分
遭棄置貨物取償；或該原料已因船艙進水損失近達百分之十，若不保全將被任意棄置
而致全部損失，有上訴人自承被上訴人應採取必要合理措施以保全貨物避免損害之律
師函，及表示貨物損失不會超過百分之十，可由另艘船運至目的港基隆之公證報告簽
註意見可稽，而系爭保險契約之協會貨物條款（Ｃ）第一條第五款所定保險事故「在
避難港卸貨」之定義，依保險法第五十四條第二項之規定，應解釋凡為避免或減輕損
害之適當措施而在避難港卸貨均屬之，是系爭保險亦已發生「在避難港卸貨」之保險
事故。被上訴人委託運送之白楊輪，既經船長宣布棄船，則依系爭保險契約之約定，
推定為全損，嗣該船舶由香港救難公司拖救，投保之貨物在避難港香港卸貨，被上訴
人為減免損失，而以每噸四十三元委由其他船舶轉運，其費用共計四萬三千元，依修
正前海商法第一百七十二條之規定，自應由上訴人償還。又系爭保險已發生「在避難
港卸貨」之保險事故，致所保之運輸航程無法於目的港終止，被上訴人因卸貨、轉運
保險標的物至保單所載目的地所支出之續運費用四萬三千元，依上開協會貨物條款（
Ｃ）第一條第一項及第十二條之規定，亦得請求上訴人返還。從而，被上訴人依保險
契約之約定及修正前海商法第一百七十二條之規定，請求上訴人給付四萬三千元及自
催告期滿翌日起算之法定遲延利息，自屬有據，應予准許等詞，為其判斷之基礎。
惟由系爭保險契約之協會貨物條款（Ｃ）第十二條規定內容以觀（見一審卷二○、二
二頁），須因該保險所承保之危險事故發生，致被保險航程於保單所載以外之港口或
地點終止時，始有該條之適用，而上訴人於原審辯稱：因船舶所有人付不出拖救費用
，拖船公司對白楊輪扣押，而使系爭航程無法繼續，亦即系爭保險航程無法繼續之原
因，悉屬運送人個人之財務糾紛等語（見原審更(二)卷八三頁背面），故上訴人此項抗
辯，即與被上訴人得否依前揭協會貨物條款（Ｃ）第十二條規定，請求上訴人償還系
爭轉運費用，至為關切，應屬重要之防禦方法。原審不僅對之恝置不論，且未於判決
理由項下說明系爭保險航程無法於目的港終止，與承保之危險事故「在避難港卸貨」
有何因果關係，即認定航程無法於目的港終止係因「在避難港卸貨」所致，而謂系爭
保險已有上開法條所定之情事發生，自嫌速斷。又修正前海商法第一百七十二條第一
項規定保險人應償還之減免損失費用，係指要保人或被保險人為減免保險標的物因保
險事故發生所生損失而支出之費用。查上訴人於原審辯稱：系爭轉運費用，實係運送
人非法拋棄航程所致等詞（見同上卷三八頁背面），且原審對於被上訴人向上訴人投
保之窯土原料因保險事故發生而有何損失，除依系爭保險契約推定船長宣布棄船為全
損外，亦未於判決理由項下說明此項之意見，而所謂全損之推定，究依系爭保險契約
何項約定則未指明，觀之該保險契約之協會貨物條款（Ｃ）第十三條規定內容，該推
定似與該條規定亦不合，是以上開窯土原料有何因保險事故發生而生之損失，因被上
訴人支出系爭轉運費用而減免，即有再調查審認澄清之必要。倘該轉運費用非為減免
窯土原料因保險事故所生之損失而支出，則被上訴人能否依修正前海商法第一百七十
二條第一項規定請求上訴人償還，自非無疑。乃原審遽以前開理由，為上訴人不利之
判斷，亦屬可議。上訴論旨，指摘原判決不當，求予廢棄，非無理由。
據上論結，本件上訴為有理由。依民事訴訟法第四百七十七條第一項、第四百七十八
條第一項，判決如主文。
中      華      民      國    八十九    年      五      月     十九     日
                              最高法院民事第一庭
                                  審判長法官  李  錦  豐
                                        法官  楊  鼎  章
                                        法官  王  茂  修
                                        法官  吳  麗  女
                                        法官  陳  重  瑜
      右正本證明與原本無異
                                              書  記  官
中      華      民      國    八十九    年      六      月     十二     日


司法院資訊處製作；財團法人民間司法改革基金會備份。
